臺灣高等法院高雄分院刑事判決　　　　　　　　　　九十三年度上訴字第七三七號
　　上　訴　人　台灣高雄地方法院檢察署檢察官
　　被　　　告　甲○○
　　　　　　　　乙○○
　　　　　　 （原名黃慧芝）
右上訴人因被告等偽造文書等案件，不服臺灣高雄地方法院九十三年度訴字第九五八
號中華民國九十三年六月三十日第一審判決（起訴案號：臺灣高雄地方法院檢察署九
十二年度偵字第一九五九三號、第一九五九八號），提起上訴，本院判決如左：
      主  文
上訴駁回。
    理  由
一、公訴意旨略以：被告甲○○與告訴人丙○○於八十九年三月二十八日離婚後，擔
    任其女李宛嬬監護人之期間，為取得前妻告訴人丙○○前於八十七年一月十六日
    與美國安泰人壽保險公司股份有限公司（下稱安泰保險公司）之業務員被告乙○○（起訴書誤為黃驛蕙），就李宛嬬為被保險人、告訴人丙○○為要保人及受益
    人所簽訂保險契約之要保人及受益人地位，被告甲○○與乙○○二人竟共同基於
    偽造文書之犯意聯絡，在未得告訴人丙○○之授權同意下，於九十年五月一日，
    在高雄縣鳳山市○○○路一四三之一號之「私立巨洲安親班」內，偽造保險單契
    約內容變更申請書，擅將原保險契約要保人及受益人「丙○○」均變更為被告甲○○及案外人郭鈺蓉，足生損害於告訴人丙○○，嗣因告訴人丙○○取得李宛嬬
    之監護人地位後，始知其保險契約要保人及受益人之地位已遭變更，因認被告甲○○、乙○○共同涉犯刑法第二百十六條、第二百十條之行使偽造私文書罪嫌云
    云。
二、本件公訴人認被告甲○○、乙○○共同涉有前述偽造文書犯行，無非係以告訴
    人丙○○指述。被告甲○○、乙○○均供稱有變更要保人及受益人之事實。
    美國安泰人壽保護權益確認書乙份，證明原保險契約書上，告訴人丙○○及李宛
    嬬有親自簽名。保險單契約內容變更聲請書乙份，可證明原保險契約之要保人
    及受益人變更為被告甲○○及郭鈺蓉等情，資為論罪依據；經訊據被告甲○○、
    乙○○均矢口否認有何偽造文書之犯行，被告甲○○辯稱：「因為該保險契約之
    保費都是我在支付，我後來有一次看到要保人及受益人都不是我，我想我是監護
    人，也實際支付保費，我就聯絡乙○○，可否變更受益人，乙○○向我說可以，
    我就請她幫我辦，她就拿壹張變更申請書給我，叫我在上面簽名，其他的她說她
    會辦，不知變更保險契約未得告訴人丙○○之授權」等語，被告乙○○則辯稱：
    「變更保單部分，有經過丙○○的同意，是被告甲○○先打電話到公司給我說他
    要變更要保人，我向他說可以，我就過去他的住處幫他辦理，他說受益人除了他
    之外還要加上郭鈺蓉，要保人是他簽的，其他的資料是我填的，之後我有打電話
    給丙○○，她說只要不是她繳保費就好，所以我就幫她代簽，而且變更受益人後
    ，我還有把理賠金送給丙○○」等語。
三、按犯罪事實應依證據認定之，無證據不得認定犯罪事實；又不能證明被告犯罪者
    ，應諭知無罪之判決，刑事訴訟法第一百五十四條第二項、第三百零一條第一項
    分別定有明文。又犯罪事實之認定，應憑真實之證據，倘證據是否真實尚欠明顯
    ，自難以擬制推測之方法，為其判斷之基礎；而刑事訴訟法所謂認定犯罪事實之
    證據係指足以認定被告確有犯罪行為之積極證據而言，該項證據自須適合於被告
    犯罪事實之認定，始得採為斷罪資料（最高法院五十三年度臺上字第六五六號及
    二十九年度上字第三一○五號判例參照）；次按刑法第二百十條之偽造文書，以
    無制作權之人冒用他人名義而制作該文書為要件之一，如果行為人基於他人之授
    權委託，即不能謂無制作權，自不成立該條之罪（最高法院四十七年臺上字第二
    二六號判例參照）；經查：
（一）檢察官雖認被告甲○○與乙○○係基於共同偽造文書之犯意聯絡，在未得告訴
      人丙○○之授權同意下，而偽造保險單契約內容云云。惟據被告乙○○於原審
      審理時即供稱：「變更的部分，是被告甲○○先提出的，他打電話到公司給我
      說他要變更要保人，我向他說可以，我就過去他的住處幫他辦理，他說受益人
      除了他之外還要加上郭鈺蓉，要保人是他簽的，其他的資料是我填的」等語（
      見原審卷第二二頁），是依被告乙○○之前開供詞，辦理本件變更要保人及受
      益人確係被告乙○○一人為之，而被告甲○○係先詢問被告乙○○是否可以變
      更受益人，因被告乙○○應允可代為辦理，被告甲○○始在二份安泰保險公司
      保險單契約內容變更申請書上（見九十二年度發查字第一六四二號第八頁及第
      十二頁）簽名，被告乙○○為專業保險人員，既然被告甲○○係在被告乙○○
      允諾可替其辦理變更後，其始交由被告乙○○處理，而前開申請書上告訴人丙○○之簽名確係被告乙○○一人所書寫，縱被告乙○○事後未得告訴人丙○○
      之同意，即擅自於上開申請書上偽簽告訴人丙○○之簽名，然被告甲○○是否
      可得知被告乙○○係擅自偽簽告訴人丙○○簽名，仍有可疑。
（二）雖告訴人丙○○指稱：我並未同意被告乙○○變更保險契約內容云云，然被告
      乙○○於偵查時即供稱：「（丙○○之名字何人寫？）她授權我代簽的，我打
      電話給她，變更要保人之項目，她說只要不付錢就可以了」等語（見九十二年
      發查字第一六四二號卷第八八頁背面），於原審審理時又供稱：「之後我有打
      電話給丙○○，嚴某說，只要不是她繳保費就好，所以我就幫嚴某代簽。我沒
      有替甲○○偽造的必要，因為我並沒有從中得到任何的好處」等語（見原審卷
      第二二頁），而辦理保險契約之要保人或受益人之變更並不會增加保險業務員
      之業績，被告乙○○並無擅自變更前開李宛嬬保險契約內容之必要，況被告乙○○並不否認辦理變更本件保單前，李宛嬬之保險費都是由告訴人丙○○負責
      繳納，既然被告乙○○明知李宛嬬之保險費係由告訴人丙○○負責繳交，而非
      被告甲○○，且告訴人丙○○確為原保險契約之要保人及受益人，被告乙○○
      何需甘冒受刑責之風險，恣意在保險單契約內容變更申請書上偽造告訴人丙○○之簽名？此外，辦理變更後之保費（九十一年度及九十二年度）確實由被告
      甲○○負責繳納一事，除被告甲○○供述在卷外，另據證人侯明仁於偵查中證
      稱：「（之前何人收費？）九十一年我收一次，九十二年、九十三年另一位洪
      小姐收取」、「（何人告知你要向甲○○收保費？）依收據『要保人』姓名去
      收取保險費《九十一年》」等語（見九十二年度偵字第一九五九八號第十三頁
      背面），復有被告甲○○所提之安泰保險公司續保保險費送金單、郵政劃撥儲
      金特戶存款單及代收款專用繳款證明單（顧客聯）（見九十二年度偵字第一九
      五九三號第二七頁）及安泰保險公司九十三年八月十八日安耀秘字第三二一號
      函附繳費明細等在卷可稽，足認被告甲○○所辯變更後之保費均由其負責繳納
      等情，應堪採信；則變更本件保單時，告訴人丙○○若不知情或不同意，為何
      其在往後二年未接獲李宛嬬保險費之保險通知下，竟未向保險公司或負責之業
      務員查詢？況被告甲○○既已繳納變更後之保費，被告乙○○如未得告訴人丙○○之同意或授權變更，儘可與被告甲○○另訂一份新保險契約，以增加業績
      ，並無擅自變更保險契約之必要，是告訴人丙○○指稱其未同意變更云云，應
      非實在，足證被告乙○○應係在徵得告訴人丙○○之口頭同意後，始在上開申
      請書上簽告訴人丙○○之姓名無訛。此外，檢察官亦未再舉出其他積極證據以
      資證明被告等確有偽造文書之犯行，揆諸前揭判例意旨，現存之證據既然不足
      為不利於被告二人事實之認定，即應為被告等有利之認定，是本件要屬不能證
      明被告甲○○、乙○○二人犯罪。
四、原審因而為被告甲○○、乙○○二人無罪之諭知，經核尚無不合，公訴人循告訴
    人丙○○之請求，以告訴人與被告甲○○交惡，告訴人不可能同意將要保人及受
    益人變更為被告甲○○及其配偶，提起上訴，指摘原判決不當，為無理由，應予
    駁回。
五、原判決對被告甲○○侵占部分，已判決確定，本院不予論列。
據上論結，應依刑事訴訟法第三百六十八條，判決如主文。
本案經檢察官陳國全到庭執行職務。
中      華      民      國    九十三    年      九      月    二十一    日
                              臺灣高等法院高雄分院刑事第七庭
                                  審判長法官  李春昌
                                        法官  莊飛宗
                                        法官  黃憲文
右正本證明與原本無異。
檢察官如不服本判決應於收受本判決後十日內向本院提出上訴書狀，其未述上訴理
由者，並得於提起上訴後十日內向本院補提理由書狀（均須按他造當事人之人數附繕
本)「切勿逕送上級法院」。
                                      書記官  黃英彥
中      華      民      國    九十三    年      九      月     二十一   日
